【裁判字號】    99,訴,41
【裁判日期】    990702
【裁判案由】    損害賠償
【裁判全文】
臺灣彰化地方法院民事判決  99年度訴字第41號
原      告  甲○○
訴訟代理人  丙○○
被      告  乙○○
上列當事人間請求賠償損害事件，原告提起刑事附帶民事訴訟（
98年度交附民字第88號），經本院刑事庭裁定移送審理，本院於
民國99年06月18日言詞辯論終結，茲判決如下：
    主      文
被告應給付原告新台幣壹拾伍萬柒仟貳佰肆拾伍元，及自民國九
十八年九月二十二日起至清償日止，按年息百分之五計算之利息
。
原告其餘之訴及其假執行之聲請均駁回。
訴訟費用由被告負擔百分之十，其餘部分由原告負擔。
本判決原告勝訴部分得假執行。
    事實及理由
一、按訴狀送達後，原告不得將原訴變更或追加他訴。但(一)被告
    同意者；(二)請求之基礎事實同一者；(三)擴張或減縮應受判決
    事項之聲明者；‧‧‧‧(七)或不甚礙被告之防禦及訴訟之終
    結者，不在此限；民事訴訟法第255條第1項第2、3款定有明
    文。本件原告於起訴時，原係請求被告應給付原告新台幣（
    下同）1,694,451元，及自起訴狀繕本送達後至清償日止，
    按年息百分之五計算之利息，嗣於訴狀送達後減縮請求被告
    給付1,597, 901元，及自起訴狀繕本送達後至清償日止，按
    年息百分之五計算之利息，核其上開減縮損害額之請求，與
    上開法條規定並無不合，自應准許，合先敘明。
二、原告起訴主張：
  (一)緣97年10月17日上午9時20分許，被告騎乘車牌號碼TAN－67
    6號輕型機車， 沿彰化市○○○路往中華陸橋方向行駛，行
    至中華西路與豐國路交叉路口時，適有原告騎乘車牌號碼KX
    U－771號重型機車沿同段同向行駛在前，被告應注意車前狀
    況並隨時採取必要之安全措施，而依當時情形，又無不能注
    意之情形，竟疏未注意，貿然前行，致撞及行駛在前方之原
    告所騎乘之機車，造成原告人車倒地，原告因此受有左肱骨
    近端骨折併左肩脫臼、左膝擦傷、脊椎滑脫症等傷害，經送
    醫後，先行接受左肩行徒手復位術，離院後，因原告有腰椎
    第四、五節第一度脊椎滑落仍須定期回院門診追蹤，此有彰
    化縣警察局道路交通事故當事人登記聯單交通事故初步分析
    表、診斷證明書可稽。並業經原告提出告訴，經臺灣彰化地
    方法院檢察署偵字第4721號起訴在案。
  (二)按汽車在同一車道行駛時，除擬超越前車外，後車與前車之
    間應保持隨時可煞停之距離，且駕駛人應注意車前狀況及兩
    車並行之間隔，併隨時採取必要措施，此有道路交通安全規
    則第94條第1、3項明文規定。
  (三)查，被告駕車自應注意上述道路交通安全規定，且依當時路
    狀，又無不能注意之情形，竟疏不注意為之，以致原告受傷
    ，被告顯有過失；且被告過失駕駛行為與原告受傷之間，具
    有相當因果關係，原告自得依民法第184條第1項前段、第19
    1條之2、第193條第1項、第195條第1項之規定主張損害賠償
    。
  (四)原告請求之項目及金額如下：
    1.醫療費用部分：
    (1)原告於前開事故發生後，受有左肱骨近端骨折併左肩脫臼
      、左膝擦傷、脊椎滑脫症之傷害，經送財團法人彰化基督
      教醫院，接受左肩行徒手復位術，現因原告之腰椎第四、
      五節第一度脊椎滑落，仍需定期回院門診追蹤。原告已自
      國泰世紀產物保險股份有限公司受領汽車強制險理賠金12
      ,345元（註：富邦產物保險股份有限公司理賠之 8,790元
      ，乃被告所受領，原告就此部分於起訴狀誤載為由原告受
      領。），原告自98年6月8日起，迄98年 9月11日止，持續
      於財團法人彰化基督教醫院支出醫療費用、診斷證明書費
      用共4,104元；及於98年7月20日至同年9月2日止至同濟中
      醫聯合診所支出醫療費用100元、德盛中醫診所支出醫療
      費用150元、廣仁堂中醫診所支出醫療費用及診斷證明費
      用4,470元，並支出醫療器具費用9,000元，故自98年6 月
      8日起，迄98年9月11日止共計支出醫療費用及診斷證明費
      用共17,824元。
    (2)按『請求將來給付之訴，以有預為請求之必要者為限，得
      提起之。』、『當事人已證明受有損害而不能證明其數額
      或證明顯有重大困難者，法院應審酌一切情況，依所得心
      證定其數額。』，此分別有民事訴訟法第246條及第222條
      所明文規定。
    (3)原告所受傷害，目前亟需持續復健治療，此有前揭診斷證
      明書可稽。然因後續診療及復健無法預估所需費用，且被
      告所傷之處為左肱骨近端骨折併左肩脫臼，目前左上肢仍
      無力，及腰椎第四、五節第一度脊椎滑脫，左肩及背部宜
      復健繼續治療，並無法預估治療期間，是證明損害之數額
      顯有重大困難，惟揆諸事故發生迄今11個月業支出診療費
      用38,959元，暫以預估須二年期間計算，尚需支出費用約
      為50,000元，是懇請鈞院依所得心證定其數額為50,000元
      。以上，共計67,824元。
    2.勞動能力損失部分：
    (1)原告於事故前於富士苑餐廳原擔任廚房及餐廳沙拉吧工作
      乙職，除自97年10月17日起至次日止因住院無法工作外，
      出院後因前開腰椎第四、五節第一度脊椎滑脫傷害，須常
      期使用背架，無法過度彎腰及搬重物，迄今（註：為便利
      計算，計算至98年 9月16日）皆無法擔任原工作，因此，
      原告受有11個月之工作損失。
    (2)次查，原告於事故前近一年薪資如次： 96年9月26,868元
      、10月22,545元、11月24,899元、12月26,774元、 97年1
      月24,756元、2月29,610元、3月28,048元、 4月27,256元
      、5月29,266元、6月27,177元、7月28,030元、8月28,560
      元、9月25,850元（原證八），合計13個月349,639元，平
      均月薪資為26,895元。
    (3)從而，原告受有11個月之工作損失，平均月薪資為26,895
      元，依此計算勞動能力損失為295,845元。
    (4)再查，原告因前開腰椎第四、五節第一度脊椎滑脫傷害，
      無法過度彎腰及搬重物，核屬勞工保險殘廢給付標準表之
      第九級脊椎遺存運動障害（原證九）， 給付標準280日，
      相對照第1級全殘，喪失全部勞動能力，給付標準1,200日
      ，第9級喪失勞動能力程度應為23％（註：計算式280÷1,
      200＝23％），則每年勞動能力損失173,731元。（計算式
     ：26,895元×12個月×23％＝74,230元）
    (5)是按每年勞動能力損失74,230元計算，自98年9月17日起
      ，計算迄原告65歲強制退休日（114年1月31日）止，合計
      15年又137日，即15.38年（計算式：15年＋137日÷365日
      ＝15.38年），則一次得請求給付勞動能力之損失金額，
      依霍夫曼計算法扣除中間利息後，原告得請求856,346元
      。（計算式：74,230元×10.00000000(霍夫曼系數)＋74,
      230×（11.00000000000.00000000） (霍夫曼系數)×0.
      38=815,107元＋41,239＝856,346元）。
    (6)基上，合計請求1,030,077元。
    3.精神上賠償：
    (1)查原告49年2月1日生，年49歲，國小畢業，無財產，無特
      殊工作專長，僅得從事粗重工作維生，然因所受傷害含左
      肱骨近端骨折併左肩脫臼及腰椎第四、五節第一度脊椎滑
      脫傷害，致事故發生後，雖脫臼部分經復位，但左肱骨近
      端骨折及脊椎滑脫傷害仍持續復健，前三個月期間，因左
      肱骨近端骨折及脫臼部分，造成左手無法向後延伸，皆須
      家屬協助穿衣、盥洗及一般日常生活照顧。
    (2)又因該脊椎滑脫傷害，終身無法過度彎腰及搬重物，不能
      再從事粗重工作維生，無異喪失勞動能力；且自車禍後，
      有睡眠驚醒等睡眠障礙，且在街上時會無端害怕後方來車
      會突然再撞傷自己等焦慮症狀。
    (3)基上，原告因本件車禍發生，身心受創，對此部分請求賠
      償原告500,000元，以稍彌補精神痛苦於萬一。 以上各項
      總計為1,597,901元。並聲明：被告應給付原告1,597,9
      01元，及自起訴狀繕本送達之翌日起至清償日止，按年息
      百分之五計算之利息。訴訟費用由被告負擔。願供擔
      保，請准予宣告假執行。
二、被告之抗辯：
    原告並無證據資料可證明原告有喪失勞動能力情形，且精神
    撫慰金之請求金額過高，惟對於原告所提出之醫療費用單據
    無意見。對原告受領強制責任險理賠12,345元之事實不爭執
    。並聲明：(1)請求駁回原告之訴及其假執行之聲請。
    (2)訴訟費用由原告負擔。
三、兩造不爭執事項：
  (一)兩造於97年10月17日上午9時20分許分別駕駛輕型機車及重
    型機車而在上開地點發生交通事故。
  (二)原告確實因為上開交通事故而受有傷害。
  (三)原告已受領強制責任險理賠12,345元。
四、兩造爭執之事項：
  (一)原告有無喪失勞動能力？
  (二)原告請求賠償精神上之損害500,000元是否過高？
五、本院之判斷：
  (一)被告於97年10月17日上午9時20分許，騎乘車牌號碼TAN－67
    6號輕型機車， 沿彰化市○○○路往中華陸橋方向行駛，行
    至中華西路與豐國路交叉路口時，適有原告騎乘車牌號碼KX
    U－771號重型機車沿同段同向行駛在前，被告應注意車前狀
    況並隨時採取必要之安全措施，而依當時情形，又無不能注
    意之情形，竟疏未注意，貿然前行，致撞及行駛在前方之原
    告所騎乘之機車，造成原告人車倒地，原告因此受有左肱骨
    近端骨折併左肩脫臼、左膝擦傷、脊椎滑脫症等傷害，被告
    該過失傷害行為，業經本院以98年度交簡字第1685號過失傷
    害刑事案件審認甚明並判決處拘役伍拾日，如易科罰金，以
    新臺幣壹仟元折算壹日確定，有本院依職權調取之上開刑事
    案件卷宗供考，且被告亦不爭執，堪信原告主張之該部分事
    實為真實。
  (二)按因故意或過失，不法侵害他人之權利者，負損害賠償責任
    。又汽車、機車在使用中加損害於他人者，駕駛人應賠償因
    此所生之損害；不法侵害他人之身體或健康者，對於被害人
    因此喪失或減少勞動能力，或增加生活上之需要時，應負損
    害賠償責任。不法侵害他人之身體、健康‧‧，被害人雖非
    財產上之損害，亦得請求賠償相當之金額，民法第184條第1
    項前段、第2項前段、第191之2前段、第193條第1項、第195
    條第1項前段分別定有明文。經查： 本件原告既因被告駕車
    未注意車前狀況肇事不法侵害成傷，則被告對本件交通事故
    之發生自有過失，且被告駕駛上開機車，致生本件事故，使
    原告受有前開傷害，其與本件事故之發生有相當之因果關係
    ，足堪認定。從而，原告依前揭規定請求被告負損害賠償責
    任，於法即屬有據，應予准許。茲就原告請求損害賠償項目
    、數額，分別審酌如下：
  1.醫療費用部分：
    原告主張醫療費用支出及診斷證明費合計共17,824元，業據
    其提出財團法人彰化基督教醫院、同濟中醫聯合診所、德盛
    中醫診所、廣仁堂中醫診所醫療費用收據等為憑，並為被告
    所不爭執，原告就此部分之醫療費用請求為有理由，自應准
    許。至原告另請求預估未來所需支出之醫療費用50,000元部
    分，據查：原告於98年10月 9日最近一次復健科門診，其當
    時仍持續肩痛、下背疼痛，故經醫院安排門診追蹤復健治療
    ，惟原告並未再回診就醫，故現況不詳，此經財團法人彰化
    基督教醫院99年4月3日九十九彰基醫事字第 099040005號函
    覆在卷，則原告所受傷勢是否已痊癒？或尚未痊癒，仍需持
    續治療？又其治癒時間尚需多久？原告就該部分醫療損害，
    迄未能舉證證明，是以，原告請求未來所需支出之醫療費用
    50,000元部分，難認有據，自不能准許。
  2.勞動能力損失部分：
  (1)原告主張因本件事故無法擔任原工作受有11個月之工作損失
    為295,845元部分，經本院依職權向原告任職之富士苑餐廳
    函詢：『請惠予說明甲○○是否為貴餐廳僱用之員工？期任
    職期間為何？擔任何種工作？又其每月支領之薪資為何？其
    目前是否仍在職？若已離職，則何時離職？離職原因為何？
    並請檢附該員工之薪資表到院。』之結果，經該餐廳函覆稱
    ：『甲○○為本公司曾經僱用之員工，任職期間為96年 9月
    至97年10月，任職期間薪資所得如下表，任職期間擔任廚房
    助理工作，目前非本公司在職員工，因甲○○未依勞工請假
    規則辦理請假手續，經公司寄發存證信函告知權利義務後仍
    不為表示，本公司於97年12月份依據勞基法第十二條第一項
    第六款規定連續曠職三日予以解雇。』，有該餐廳之覆函並
    檢附該餐廳通知原告若不依規定辦理請假手續將依法予以解
    僱之存證信函影本在卷可稽，原告因未依規定辦理請假手續
    遭解僱而於97年12月9日被退保，亦有勞工保險局99年4月23
    日保承資字第 09910157250號函覆本院之勞工保險被保險人
    投保資料表附卷可查。依富士苑餐廳所函覆之原告任職期間
    薪資所得表之記載，其任職期間平均日薪為883元 【計算式
    ：363,742元（即96年9月至97年10月16日之薪資所得）÷41
    2 （即96年9月至97年10月16日之日數）＝883元，小數點以
    下四捨五入】，而原告受上開傷害， 係於97年10月17日9時
    22分至財團法人彰化基督教醫院急診接受診療，左肩行徒手
    復位術，後住急診病房觀察，於97年10月18日11時20分離開
    醫院，有該醫院出具之診斷書可證，準此，原告請求因該交
    通事故而於97年10月17日、18日請假住院無法工作之損失為
    1,766元【計算式：883元×2＝1,766元。】，尚屬有據，應
    予准許，至原告逾此數額部分之工作損失之請求，因原告遭
    解僱之情形，已如上述，此外，原告迄未能舉證證明其於出
    院後之10個月餘期間確實無法工作而受有損害，其該部分工
    作損失之請求，自不能准許。
  (2)原告雖主張因腰椎第四、五節第一度脊椎滑脫受傷，無法彎
    腰工作，核屬勞工保險殘廢給付標準第 9級脊椎遺存運動障
    害，給付標準1,200日， 第9級喪失勞動能力程度應為23%，
    自98年 9月17日起，計算迄原告65歲強制退休日，依霍夫曼
    計算法扣除中間利息後，原告得請求 856,346元之勞動能力
    損失，惟為被告所否認，該部分經本院依職權向財團法人彰
    化基督教醫院函詢：『請查告病患甲○○因受左肱股近端
    骨折併左肩脫臼左膝擦傷脊椎滑脫等傷害經治療後是否
    仍有減少勞動力之情形？若有減少勞動能力之情形，則屬勞
    工保險條例所定失能等級之第幾級？』之結果，據該院函覆
    稱：『依張君最後一次門診紀錄，其肩關節被動角度為前舉
    150度，側舉（外展）150度，所喪失之生理運動範圍未達三
    分之一，故不符勞工保險條例之失能等級。』，有該院99年
    4月3日九十九彰基醫事字第 099040005號函在卷可憑，此外
    ，原告復未能舉證證明其勞動能力確有減損，是原告就該勞
    動能力減損之賠償請求，即屬無據，亦不能准許。
  3.精神慰撫金部分：
    按慰撫金數額之認定，除依當事人所受身體上及精神上痛苦
    程度及所造成之影響予以衡量外，尚須斟酌雙方之身分資力
    與加害之程度及各種情形以資核定。經查，原告因被告之過
    失傷害行為而受有如前所述之傷害，原告現年50歲，國小畢
    業，前任職於富士苑餐廳，擔任廚房助理工作，任職期間平
    均每月薪資25,982元，經解雇後從事家庭管理，擁有TOYOTA
    汽車一部，被告現27歲，大學學歷，從事美容工作，除薪資
    收入外，名下無其他財產，此有原告刑事告訴狀、刑事附帶
    民事起訴狀、上開富士苑餐廳覆函、本院上開刑事案件98年
    10 月1日準備程序筆錄及本院依職權調取之兩造稅務電子閘
    門財產所得調件明細表供考，本院審酌兩造之年齡、身分、
    資力、社會地位及原告因上開傷勢，精神上受有莫大痛苦等
    一切情狀，認原告請求精神慰撫金 500,000元，尚嫌過高，
    應以 150,000元為適當，其逾此數額部分之之請求，即未能
    准許。
  4.綜上所核，原告得請求被告賠償之醫療費用、工作損失及精
    神慰撫金，共計為169,590元【計算式：17,824元＋1,766元
    ＋150,000元＝169,590元】。
  (三)次按強制汽車責任保險法第32條規定，保險人依本法規定所
    為之保險給付，視為被保險人損害賠償金額之一部分，或被
    保險人受賠償請求時，得扣除之。查原告因本件交通事故致
    身體受有傷害，業已受領汽車強制險理賠金12,345元乙節，
    為原告於本件99年 6月18日言詞辯論期日時所自承，並有國
    泰世紀產物保險股份有限公司賠款通知單影本一件附卷為憑
    ，且為被告所不爭執，則依上開法條規定，該保險給付即視
    為被保險人即被告損害賠償金額之一部分，故原告得請求被
    告賠償之金額 169,590元，自應扣除該保險給付部分之金額
    12,345元。從而，原告本於侵權行為損害賠償請求權，請求
    被告給付157,245元【計算式：169,590元－12,345元＝157,
    245元】，及自起訴狀繕本送達之翌日即98年9月22日起至清
    償日止，按年息百分之五計算之法定遲延利息，核屬正當，
    應予准許；至其逾此部分之請求，洵屬無據，應予駁回。
六、原告陳明願供擔保聲請宣告假執行，惟核其勝訴部分，所命
    給付之金額未逾50萬元，應依職權宣告假執行；至原告敗訴
    部分之請求既為無理由，其假執行之聲請自失所附麗，應併
    予駁回。
七、訴訟費用負擔之依據：民事訴訟法第79條。
中    華    民    國    99    年    7     月    2     日
                        民事第二庭法  官  邱月嬌
以上正本係照原本作成。
如對判決上訴，應於判決送達後20日內向本院提出上訴狀（應附
繕本）。
中    華    民    國    99    年    7     月    2     日
                                  書記官  呂雅惠

司法院資訊處製作；財團法人民間司法改革基金會備份。
